臺灣臺北地方法院刑事判決　　　　　　　 95年度訴字第650號
公　訴　人　臺灣臺北地方法院檢察署檢察官
被　　　告　甲○○○
選任辯護人　林辰彥律師
　　　　　　施裕琛律師
　　　　　　陳家慶律師
上列被告因偽造文書等案件，經檢察官提起公訴（94年度偵續一
字第87號），本院判決如下：
    主  文
甲○○○無罪。
    理  由
一、公訴意旨略以：被告甲○○○於民國86年7 月5 日自任會首
    召集互助會（下稱第一會），每會新臺幣（下同）2 萬元，
    連同會首共33會，每月5 日開標，投標地點為臺北市○○區
    ○○街46巷17號1 樓，內標底標2 千元，標價高者取得會款
    ，如無人出標則抽籤定之，惟甲○○○竟基於偽造私文書及
    意圖為自己不法所有之概括犯意，先於87年2 月5 日冒用戊○○名義，在上開延吉街住處偽填標單金額5 千7 百元，俟
    標得會款再向各該活會會員收取會款，致各該活會會員因而
    陷於錯誤而交付會款；嗣於87年11月5 日及88年2 月5 日，
    復連續冒用丙○○名義，在上開延吉街住處，偽填標單金額
    5 千6 百元及7 千元標取會款；於88年1 月5 日冒用丁○○
    名義，偽填標單金額7 千元標取會款，致各該次活會會員（
    含戊○○及丙○○）陷於錯誤而交付會款。惟其於88年6 月
    5 日明知因冒標鉅額會款，已無力維持合會正常運作並支付
    會款，仍承前意圖為自己不法所有之概括犯意，連續向乙○○、辛○○謊稱各該得標金額為5 千元至7 千元不等，使乙○○、辛○○誤信上開合會繼續進行，繳付會款至88年11月
    5 日，至88年12月5 日乙○○標得會款後，甲○○○始告知
    其被人倒會，無力清償會款。又甲○○○另於87年6 月5 日
    召集互助會（下稱第二會），連同會首共32會，投標地點同
    上，而於88年5 月5 日以相同手法冒用戊○○名義，偽填標
    單金額5 千8 百元標取會款；又於88年6 月5 日明知因冒標
    鉅額會款已無力支付各該會款，而原編號24會員吳陳隆亦已
    更改為辛○○，竟於88年6 月5 日之後某月，冒用辛○○名
    義，偽填標金約4 千元至5 千元不等之金額標取會款，致各
    該活會會員誤信係他人得標而交付會款，其後即88年6 月5
    日之後甲○○○另佯稱合會繼續運作及他人以4 千元至5 千
    元不等金額標得會款，向尚不知合會已停止運作之活會會員
    乙○○、辛○○等人收取會款至88年11月5 日止，乙○○、
    辛○○等人因而陷於錯誤而按期繳付活會會款依序為1 萬5
    千元（88年7 月5 日）、1 萬4 千9 百元（88年8 月5 日）
    、1 萬5 千4 百元（88年9 月5 日）、1 萬5 千元（88年10
    月5 日）及1 萬6 千元（88年11月5 日），因認被告涉犯刑
    法第二百十六條、第二百十條行使偽造私文書罪、同法第三
    百三十九條第一項詐欺取財罪嫌。
二、按犯罪事實應依證據認定之，無證據不得推定其犯罪事實，
    又不能證明被告犯罪者，應諭知無罪之判決，刑事訴訟法第
    一百五十四條、第三百零一條第一項分別定有明文。且告訴
    人之告訴，係以使被告受刑事訴追為目的，是其陳述是否與
    事實相符，仍應調查其他證據以資審認（最高法院52年台上
    7300號判例參照）。又事實之認定，應憑證據，如未能發現
    相當證據，或證據不足以證明，自不能以推測或擬制之方法
    ，為裁判基礎（最高法院40年台上字第86號判例參照）。另
    認定犯罪事實所憑之證據，雖不以直接證據為限，間接證據
    亦包括在內，然無論直接或間接證據，其為訴訟上之證明，
    須於通常一般之人不致有所懷疑，而得確信其為真實之程度
    者，始得據為有罪之認定，倘其證明尚未達到此一程度，而
    有合理之懷疑存在時，即無從為有罪之認定，亦有最高法院
    76年台上字第4986號判例足供參照。
三、訊據被告甲○○○固坦承召集上述2 會，惟辯稱：並無冒用
    會員名義投標之情事，其中會員戊○○係借標與其妹己○○
    ，嗣戊○○名義在第一會得標、會款已交予己○○，故該會
    戊○○仍為活會、己○○則為死會；會員丙○○在第一會有
    2 會、在第二會以其妻黃月卿名義參加1 會，其曾在第一會
    得標1 會，第二會要標時，則已告知遭倒會，然得標之會款
    仍有交付；會員丁○○在第一會有2 會、第二會有1 會，其
    曾在第一會得標1 會，會款已交付；至會員辛○○部分，仍
    係活會，在94年12月16日偵查時稱其係死會應係口誤。經查
    ，
  (一)會員戊○○部分，經核證人己○○、戊○○於本院審理時分
    別具結所述：「戊○○是我姐姐，各跟2 會，不是冒標，當
    時我需要錢，我把她的名字也放入投標籤，共有4 個籤機率
    比較高看誰會得標，如果她得標就把得標的錢先借給我用，
    死會的錢由我繳，我們是約定她的死會跟我的活會互換，她
    還有繳活會的錢。（問：87年2 月5 日標單是你經過戊○○
    授權填的？）是．．（問：你剛才說你丟你跟你姐姐標單？
    ）是，我有事先打電話跟她說，她也說好．．（問：得標幾
    次？）2 次．．余誌敏的朋友吳陳隆有2 會，跟了一半就不
    跟了，所以我跟我母親1 人接1 個會，所以第一會我沒有跟
    ，第二會我跟了2 會．．（問：你沒有跟第一個會，如何會
    有你剛才說你投入你跟你姐姐名義的標單之情形？）我有第
    二個會．．我只記得我是用1 個會跟我姐姐換另外1 個會，
    當時我在找房子，同時丟機率高．．（問：既然你說有經過
    她同意，用她名義來標，你得標後有無告訴她？）有，因為
    我們是互換的方式，所以她認為她是活會．．（問：就戊○○得標的金額，你有無跟她商量過？）因為死會的錢是我在
    付，所以我沒有問她，她只要付活會的錢還是可以賺利息。
    （問：你到底標到幾會？）我跟我姐姐共4 會，標到2 會。
    」（95年9 月27日審判筆錄）、「我有參加2 會，是不同的
    2 個會，各1 會．．比較早的那個會，我妹妹有跟我聯絡過
    ，我同意借標，第二個會是我打電話說我要標會，被告事後
    告訴我會已經倒了。（問：所以這2 個會都是妳親自表示有
    要標？）是，我雖然沒有親自到，但是我都有打電話給我妹
    妹。（問：前1 個標單金額5700元，是妳授權寫的？）因為
    我是借標給我妹妹，所以我不知道她寫多少。（問：後1 個
    會標單金額是5800元，是妳打電話說的？）是．．（問：提
    示偵卷第74頁，妳在偵查中說妳確定2 會都是活會，既然妳
    說有借妳妹妹標，且有標到，為何跟檢察官說是活會？）我
    錢交給我妹妹，我還是交活會的錢，利息由我妹妹繳，所以
    我認為是我還是活會．．第二個會我是活會，要去標，被告
    就說倒了。」（見95年12月20日審判筆錄）等語，足知會員
    戊○○第一會乃借標予其妹己○○，第二會則確實有投標之
    意，尚非由被告冒用其名義投標。
  (二)會員丙○○部分，業據其於本院審理時結證稱：「連我太太
    黃月卿共3 會。我有自己去標1 次，另委託會頭幫我標1 次
    。2 次都得標，但是第二次會錢沒有拿到，被告已經倒會了
    ．．第一個會我是跟2 會，第二個我是用我太太的名義跟1
    會。我自己是在88年8 、9 月標到，但正確時間忘記了，我
    太太名義的會先標到，大約在87年就得標了。（問：所以你
    剛才提到第一會有給你錢，是你太太該會有拿到會錢？）是
    ．．（問：提示偵續一卷第81頁庚○○提出之會單）上面的
    名字、得標日期，請確認你是否在如上的日期得標？）應該
    不是2 月，是8 月才對．．（問：你標得金額是多少？）7
    千元得標．．（問：提示偵卷第46頁，偵查中有提過說你有
    標到沒有拿到錢，時間在88年7 、8 月，有何意見？）被告
    是用我太太的死會來攤的，當時大約有30萬元，被告再拿出
    24萬元左右，把該會結清。」（見95年11月1 日審判筆錄）
    ，而依其上述證言，其確以其及其妻名義參加3 會，投標2
    次，並均得標，其中1 次係在87年間得標，另1 會則以7 千
    元投標等情，已足確認。至其中87年得標該次，證人雖證述
    係其妻名義該會得標，惟依被告所述：「他太太得標該次是
    用抽籤下去，當時是2 會一起標，抽到證人的名字，所以標
    單上他太太還是活會，證人第一會則有1 會是死會。我跟他
    只剩他的1 個活會會錢．．我沒有冒用證人的名義冒標，1
    次是他來投標，1 次是他寄我標，我代標該次是用證人的名
    義得標，證人應該是誤以為是他太太名義得標。」（見同日
    審判筆錄），參酌證人庚○○提出由其所記各會得標會員、
    得標金額之會單（見94年偵續一字第87號卷第84頁）所示，
    證人丙○○之妻黃月卿處未記載、表示仍為活會等情，綜合
    判斷之，係證人丙○○有所誤記，即非無可能，且該會會款
    既經被告交付，自無被告冒標之情。再就公訴人另指被告於
    88年2 月5 日以7 千元冒用證人名義投標，經查，公訴人無
    非以證人庚○○提出由其所記各會得標會員、得標金額之會
    單（見94年偵續一字第87號卷第81、84頁）為據，然核證人
    庚○○提出之上開會單，與證人辛○○提出其記載各會得標
    金額之會單（見同卷第52至54頁），其上記載多有不符，如
    ：以87年10月5 日為例，證人庚○○所載第一會、第二會分
    別係丙○○以5 千6 百元、余誌敏以6 千2 百元得標，然證
    人辛○○所載之得標金額則分別係5 千元、5 千2 百元；88
    年2 月5 日，證人庚○○係記載丙○○、周憶湄各以7 千元
    得標，然證人辛○○則記載得標金額各係6 千2 百元、5 千
    8 百元，而該2 證人所載會單有所出入情形下，並無證據證
    明何人所載較另人可信，自無以僅憑證人庚○○所載會單，
    遽認即為各會實際得標情形，況證人丙○○確實自承其曾以
    7 千元投標，僅投標月份有所出入，從而，難認被告曾冒用
    證人丙○○名義以7 千元冒標。
  (三)會員丁○○部分，其於本院審理時固具結證述：「2 個會我
    參加3 會，都是用我的名字．．第一會是2 會，第二會是1
    會．．（問：有無投標或寄標？）都沒有，我只有去現場看
    投標．．我要去標時就停標，是在88年4 月5 日，被告親自
    對我說已經停標了，他說我太太蔡美麗有偷標我的會．．（
    問：在88年4 月要投標前，是否均是繳活會會錢？）是。」
    （見95年11月1 日審判筆錄）。然證人同日另證述：「（問
    ：你都如何繳會錢？）大部分都是拿現金，有時託我太太拿
    過去．．她不是第1 會就離家出走，是在88年4 月5 日前1
    週離開的。」等語，是足推知會員蔡美麗係在丁○○名義88
    年1 月5 日得標後約3 月始行離家，而其前證人丁○○會款
    有交蔡美麗代為轉交會首之情形；又依證人庚○○所提上述
    會單，會員丁○○係88年1 月5 日在第一會以7 千元得標、
    同日斯時其妻蔡美麗亦就第二會以7 千元得標，且此記載經
    核與證人辛○○所提上該會單之得標金相同，堪認該會期確
    分別由丁○○、蔡美麗得標，顯見蔡美麗當時有資金需求甚
    急之情，實堪認定，從而，其是否未得證人丁○○名義冒標
    ，並於受丁○○所託繳交會款時，自行加付死會利息後再轉
    交會首，即非無可能，尚無以遽認係被告冒用會員丁○○名
    義投標。
  (四)會員辛○○部分，被告業已陳述：偵查中稱其為死會係口誤
    ，核與證人辛○○於本院審理時證述情節相符（見95年11月
    29日審判筆錄），本院再審酌證人庚○○所提上述會單其上
    關於會員辛○○處未記載、表示仍為活會等情，認被告斯時
    確係口誤，尚堪採信。
四、綜上，本件被告並無冒用會員戊○○、丙○○、丁○○、辛○○名義投標之情，業經本院認定如前，此外，本院復查無
    其他積極證據，足資認定被告有公訴意旨指摘之犯罪事實，
    揆諸前揭規定及最高法院判例意旨，應即為有利於被告之認
    定，而為無罪之諭知。
據上論斷，應依刑事訴訟法第三百零一條第一項，判決如主文。
本案經檢察官黃紋綦到庭執行職務。
中　　華　　民　　國　　96　　年　　1 　　月　　3 　　日
　　　　　　　　　        刑事第三庭
                              審判長法  官  黃雅芬
                                    法　官  胡宗淦
                                    法　官　王幸華
上正本證明與原本無異。
如不服本判決，應於判決送達後10日內向本院提出上訴狀（應抄
附繕本）。告訴人或被害人如對於本判決不服者，應具備理由請
求檢察官上訴，其上訴期間之計算係以檢察官收受判決正本之日
期為準。
                             　     書記官　陳泰寧
中　　華　　民　　國　　96　　年　　1 　　月　　4 　　日
